臺灣高等法院刑事判決
111年度上訴字第1647號
上  訴  人  
即  被  告  姜重仰



上列上訴人即被告因違反洗錢防制法等案件，不服臺灣新北地方
法院109年度金訴字第212號，中華民國110年11月30日第一審判
決（起訴案號：臺灣士林地方檢察署108年度偵字第15197號），
提起上訴，本院判決如下：
    主  文
原判決撤銷。
姜重仰犯如附表二編號1至3「本判決主文」欄所示之罪，各處如
附表二編號1至3「本判決主文」欄所示之刑。應執行有期徒刑肆
月，併科罰金新臺幣貳萬元，罰金如易服勞役，以新臺幣壹仟元
折算壹日。
    犯罪事實
一、姜重仰知悉一般民眾向金融機構申辦開立帳戶，並無任何法
    令限制，若係用於存、提款之正當用途，均可自行申請使用
    ，而可預見借用他人金融帳戶常與財產犯罪密切相關，且使
    用他人金融帳戶之目的在於取得贓款及掩飾犯行不易遭人追
    查，若將自己所管領之金融帳戶交予他人使用，並協助提領
    所匯入款項，可能因此供詐欺行為人作為不法收取款項之用
    ，並將犯罪所得款項匯入、提領交付，而藉此掩飾犯罪所得
    之真正去向，仍基於詐欺取財及洗錢之不確定故意，與真實
    姓名不詳，綽號「小寶」之成年人，基於前開犯意聯絡，由
    姜重仰提供其申辦之中華郵政股份有限公司帳號0000000000
    0000號帳戶（下稱本案中華郵政帳戶)供「小寶」使用，並
    受「小寶」指示領取帳戶內款項，再轉交付與「小寶」，藉
    此方式換取新臺幣(下同)2,000元之報酬。嗣「小寶」取得
    姜重仰本案中華郵政帳戶之金融帳號資訊後，於如附表一所
    示匯款時間前之某日，向如附表一所示之翁振倫等人，佯稱
    出售IPHONE手機，且提供寄貨單據，致其等陷於錯誤，依指
    示於如附表一所示時間，匯出如附表一所示金額至本案中華
    郵政帳戶內，「小寶」旋即指示姜重仰前往領取該帳戶內款
    項，姜重仰即分別於如附表一所示時間、地點領取如附表一
    所示之金額，並轉交「小寶」。嗣翁振倫、江文福、徐仕泓
    察覺有異，報警處理，始悉上情。
二、案經翁振倫、江文福、徐仕泓訴由新北市政府警察局大同分
    局報告臺灣士林地方檢察署檢察官偵查起訴，再經臺灣士林
    地方法院判決移轉管轄至臺灣新北地方法院審理。
    理  由
一、證據能力部分：
　　本案據以認定上訴人即被告姜重仰犯罪之供述證據（詳如後
    述），其中屬於傳聞證據之部分，檢察官及被告在本院準備
    程序時均同意其證據能力（見本院卷第105至107頁），復經
    本院審酌認該等證據之作成無違法、不當或顯不可信之情況
    ，非供述證據亦查無公務員違背法定程序而取得之情事，依
    刑事訴訟法第158條之4反面解釋、第159條至第159條之5之
    規定，均有證據能力。
二、認定犯罪事實所憑之證據及理由：
  ㈠前揭犯罪事實，迭據被告於原審及本院準備程序、審理時坦
    承不諱（見109金訴212卷第151、160頁，本院卷第104、152
    頁），核與證人即告訴人翁振倫、江文福、徐仕泓於警詢證
    述相符（見108偵15197卷第41至42頁、第101至102頁、第84
    至85頁），並有告訴人翁振倫等人提供之匯款紀錄、對話紀
    錄擷圖（見108偵15197卷第46至77頁、第87至88頁、第106
    至107頁）、中華郵政股份有限公司民國108年9月6日儲字第
    1080209245號函附本案中華郵政帳戶之客戶基本資料及歷史
    交易清單（見108偵15197卷第127至130頁）、國泰世華商業
    銀行存匯作業管理部108年9月19日國世存匯作業字第108013
    2751號函附ATM之錄影監視畫面光碟、全聯實業中和光華店
    提領款項之畫面擷圖（見108偵15197卷第131至137頁）、台
    新國際商業銀行108年9月11日台新作文字第10826034號函附
    監視錄影光碟、全家中和萊陽店提領款項之畫面擷圖（見10
    8偵15197卷第138至141頁）、永豐商業銀行作業處108年9月
    20日作心詢字第1080916125號函附監視錄影光碟、重新分行
    提領款項之畫面擷圖（見108偵15197卷第142至145頁)、台
    新國際商業銀行109年5月6日台新作文字第10908739號函、
    國泰世華商業銀行存匯作業管理部109年5月6日國世存匯作
    業字第1090060088號函、永豐商業銀行作業處109年5月8日
    作心詢字第1080916125號函（見109審金訴32卷第149、151
    、157頁）在卷可查，足證被告之任意性自白與事實相符，
    堪以採信。
　㈡本案事證明確，被告犯行均堪認定，俱應依法論科。 
三、論罪部分：
  ㈠按洗錢防制法將洗錢行為之處置、分層化及整合等各階段，
    全部納為洗錢行為，完整規範洗錢之所有行為模式。洗錢防
    制法第14條第1項之一般洗錢罪，只須有同法第2條各款所示
    洗錢行為之一，而以第3條規定之特定犯罪作為聯結為已足
    。申言之，是否為洗錢行為，自應就犯罪全部過程加以觀察
    ，以行為人主觀上具有掩飾或隱匿其特定犯罪所得或變得之
    財產或財產上利益，與該特定犯罪之關聯性，使其來源形式
    上合法化，以逃避國家追訴、處罰之犯罪意思，客觀上有掩
    飾或隱匿特定犯罪所得之財物或財產上利益之具體作為者，
    即屬相當。倘行為人意圖掩飾或隱匿特定犯罪所得來源，而
    將特定犯罪所得交予其他共同正犯予以隱匿，或由共同正犯
    以虛假交易外觀掩飾不法金流移動，即難認僅單純犯罪後處
    分贓物之行為，應仍構成洗錢防制法第2條第1或2款之洗錢
    行為（最高法院109年度台上字第436號判決意旨參照）。本
    案綽號「小寶」之人對附表一各編號所示告訴人施以詐術，
    致其等陷於錯誤交付金錢，並指示被告以提領款項、上繳之
    方式隱匿該犯罪所得去向，依上開說明，自非僅係取得犯罪
    所得，而兼有洗錢防制法第2條第2款之洗錢行為，均應論以
    同法第14條第1項之一般洗錢罪。
  ㈡核被告如附表一編號1至3之所為，均係犯刑法第339條第1項
    之詐欺取財罪及洗錢防制法第14條第1項之一般洗錢罪。關
    於被告所涉詐欺取財部分，起訴事實及法條雖認被告係基於
    幫助之犯意而為，並論以刑法第30條第1項前段、同法第339
    條第1項之幫助詐欺取財，惟正犯與幫助犯，犯罪之態樣雖
    不同，惟其基本事實均相同，原不生變更起訴法條之問題（
    最高法院97年度台上字第202號判決意旨參照），且經檢察
    官於原審審理時予以更正（見109審金訴32卷第97頁），本
    院並對被告告知其所犯罪名及法條，已無礙被告之攻擊防禦
    。
  ㈢被告就上開犯行，與綽號「小寶」之人間，均有犯意聯絡及
    行為分擔，俱為共同正犯。
  ㈣被告就上開犯行，各以一行為同時觸犯上開二罪名，皆為想
    像競合犯，均應依刑法第55條前段規定，各從一重之一般洗
    錢罪處斷。
　㈤被告所犯附表一編號1至3所示之罪，犯意各別，行為互殊，
    侵害不同被害人之財產法益，應分論併罰。
　㈥刑之加重、減輕：
  ⒈被告前因詐欺、侵占、公共危險等案件，經各法院先後判處
    罪刑、減刑確定，由原審法院以100年度聲字第183號裁定應
    執行有期徒刑11月又15日確定（下稱甲刑期）；又因違反槍
    砲彈藥刀械管制條例、施用毒品、公共危險等案件，經各法
    院先後判處罪刑確定，由原審法院以102年度聲字第2670號
    裁定應執行有期徒刑2年11月確定（下稱乙刑期）；再因施
    用毒品案件，經原審法院以100年度訴字第371號判決各處有
    期徒刑10月、5月，應執行有期徒刑1年，嗣經本院以100年
    度上訴字第1217號判決駁回上訴，施用第一級毒品部分再經
    最高法院以100年度台上字第3368號判決駁回上訴確定（下
    稱丙刑期），前揭甲、乙、丙刑期接續執行，於103年6月5
    日縮短刑期假釋（另執行前述違反槍砲彈藥刀械管制條例案
    件併科之罰金刑易服勞役部分，於同年月24日出監）。復因
    施用毒品案件，上開假釋遭撤銷所餘殘刑有期徒刑10月又24
    日(下稱應執行刑丁)；又因施用毒品案件，經臺灣臺北地方
    法院以103年度審簡字第1455號判決判處有期徒刑5月確定（
    下稱應執行刑戊）；再因施用毒品案件，經原審法院以105
    年度審訴字第759號判處有期徒刑11月確定（下稱應執行刑
    己）。上開應執行刑丁（於105年11月1日執畢）、執行刑戊
    （於106年3月28日執畢）、執行刑己（指揮書執畢日期為10
    7年2月28日）接續執行，於106年11月7日縮短刑期假釋出監
    。嗣因另犯他案遭撤銷假釋，所餘殘刑有期徒刑2月28日，
    於108年2月23日執行完畢，有本院被告前案紀錄表在卷可稽
    ，其受有期徒刑執行完畢後，5年內故意再犯本案有期徒刑
    以上之各罪，固均為累犯。然參酌司法院釋字第775號解釋
    意旨，被告於103年6月5日假釋出監後所犯前案與本案不僅
    犯罪型態不同，且所侵害之法益、對社會之危害程度，亦有
    相當差別，前後所犯各罪間顯無延續性或關聯性，故就被告
    所犯各罪，並無依刑法第47條第1項規定加重其法定最低本
    刑之必要。
  ⒉按洗錢防制法第16條第2項規定，犯第14條、第15條之罪，在
    偵查或審判中自白者，減輕其刑。查被告就本案犯罪事實，
    於審理中均自白犯罪，俱應依上開規定減輕其刑。
　⒊被告固以其參與情節輕微，認有刑法第59條酌減其刑規定之
    適用（見109金訴212卷第161頁），惟按刑法第59條之酌量
    減輕其刑，必須犯罪另有特殊之原因與環境，在客觀上足以
    引起一般之同情，認為即予宣告法定最低度刑，猶嫌過重者
    ，始有其適用（最高法院107年度台上字第632號判決意旨參
    照），被告將本案中華郵政帳戶供詐欺、洗錢之用，更依指
    示提領款項轉交共犯，使告訴人財產受損，更增加檢警查緝
    困難，難認被告之犯罪有何特殊之原因與環境而顯可憫恕，
    予以宣告法定最低度刑，猶嫌過重者之情形，尚非得適用刑
    法第59條規定酌減其刑。
四、撤銷改判及量刑之理由：
　㈠原審認被告共同犯洗錢防制法第14條第1項之洗錢罪，共3罪
    ，事證均明確，而予分別論罪科刑及諭知沒收，固非無見。
    惟查：
　⒈被告所犯詐欺取財罪部分，並無變更起訴法條之問題，已如
    前述，原審判決逕予變更起訴法條，自有違誤。
　⒉科刑判決旨在實現刑罰權之分配正義，故法院對有罪被告之
    科刑判決，應符合罪刑相當之原則，使輕重得宜，罰當其罪
    ，以契合社會之法律感情，此所以刑法第57條明定科刑時應
    審酌一切情狀，尤應注意該條所列10款事項以為科刑輕重之
    標準，而該條第10款規定「犯罪後之態度」，自應包括犯人
    犯罪後因悔悟而力謀恢復原狀或賠償被害人之損害等情形在
    內。被告於本院審理時稱願與告訴人翁振倫、江文福和解並
    以分期給付方式賠償，經告訴人翁振倫、江文福陳明無法到
    庭但可提供其帳戶供被告匯款，嗣被告於111年8月20日匯款
    1985元、2085元、同年月22日匯款985元予告訴人翁振倫，
    於111年8月20日匯款1985元、2085元予告訴人江文福，此有
    告訴人陳述意見書、匯款單及本院公務電話查詢紀錄表在卷
    可查（見本院卷第131至138頁、第161至162頁、第165至167
    頁），原審未及審酌被告已部分賠償告訴人翁振倫、江文福
    損害之犯罪後態度及情狀而為科刑、宣告沒收、追徵犯罪所
    得，均有未合。
　⒊被告上訴以其有賠償附表二編號1、2所示告訴人，請求從輕
    量刑，為有理由，被告上訴請求就附表二編號3部分從輕量
    刑，雖無理由，惟原判決既有上開可議之處，自應由本院予
    以撤銷改判。
　㈡爰以行為人之責任為基礎，審酌被告不思循合法途徑獲取金
    錢，因貪圖不法利益，與綽號「小寶」之人共同為本案詐欺
    及洗錢犯行之犯罪動機、目的及手段，考量被告擔任之角色
    及分工，尚非主導本案詐欺、洗錢犯罪之人，及被告於審理
    中就本案犯行均自白不諱，兼衡被告之品行、智識程度、生
    活狀況、各次犯行詐取之金額多寡、犯罪所得金額、犯後坦
    承犯行、是否賠償告訴人等一切情狀，分別量處如附表二編
    號1至3「本判決主文」欄所示之刑，並就併科罰金刑部分均
    諭知易服勞役之折算標準。
　㈢再以行為罪責為基礎，審酌被告所犯數罪之行為期間尚短，
    犯罪手法類似，雖侵害之財產法益非屬同一人，然其各次犯
    行之角色分工、類型、行為態樣、犯罪動機均相同，責任非
    難重複之程度顯然較高，考量各罪之間隔期間、受害之人數
    、受害之金額、罪數所反應之人格特性、對法益侵害之加重
    效應，本於刑罰經濟與罪責相當原則，於各罪定應執行刑之
    外部界限範圍內，定其應執行之刑如主文第2項所示，並就
    併科罰金部分諭知易服勞役之折算標準。　
五、沒收部分：
  ㈠被告坦承其因本案獲有2,000元報酬，其餘提領之款項則均交
    予「小寶」（見109金訴212卷第151、160頁），故被告本案
    之犯罪所得為2,000元，本應依刑法第38條之1第1項、第3項
    規定宣告沒收、追徵。惟考量被告業已賠償告訴人翁振倫50
    55元、江文福4070元，已如前述，已逾其取得之犯罪所得數
    額，其犯罪所得已經剝奪，而達沒收制度之立法目的，倘再
    予宣告沒收，實有過苛之虞，爰依刑法第38條之2第2項規定
    ，不予宣告沒收、追徵。　　
  ㈡按犯洗錢防制法第14條之罪，其所移轉、變更、掩飾、隱匿
    、收受、取得、持有、使用之財物或財產上利益，沒收之，
    洗錢防制法第18條第1項前段定有明文。此規定係採義務沒
    收主義，惟該條文並未規定「不問屬於犯罪行為人與否」均
    沒收之，自仍以屬於被告所得管領、處分者為限，始應予以
    沒收。查被告提領如附表一各編號所示款項，雖屬洗錢行為
    之標的，然其既已交予共犯「小寶」，各該款項即非被告所
    有，且不在被告實際掌控中，被告對之既無所有權及事實上
    管領權，此部分財物即不在得予沒收之範圍，併予指明
據上論斷，應依刑事訴訟法第369條第1項前段、第364條、第299
條第1項前段（依刑事判決精簡原則，僅記載程序法條），判決
如主文。
本案經檢察官林思吟提起公訴，檢察官廖先志到庭執行職務。
中　　華　　民　　國　　111 　年　　8 　　月　　24　　日
                  刑事第十五庭  審判長法  官  陳芃宇
                                      法  官  陳俞伶
                                      法  官　曹馨方
以上正本證明與原本無異。
如不服本判決，應於收受送達後20日內向本院提出上訴書狀，其
未敘述上訴之理由者並得於提起上訴後20日內向本院補提理由書
（均須按他造當事人之人數附繕本）「切勿逕送上級法院」。
                                      書記官　游秀珠
中　　華　　民　　國　　111 　年　　8 　　月　　24　　日
附錄：本案論罪科刑法條全文
洗錢防制法第2條
本法所稱洗錢，指下列行為：
一、意圖掩飾或隱匿特定犯罪所得來源，或使他人逃避刑事追訴
    ，而移轉或變更特定犯罪所得。
二、掩飾或隱匿特定犯罪所得之本質、來源、去向、所在、所有
    權、處分權或其他權益者。
三、收受、持有或使用他人之特定犯罪所得。
洗錢防制法第14條：
有第二條各款所列洗錢行為者，處7 年以下有期徒刑，併科新臺
幣5 百萬元以下罰金。
前項之未遂犯罰之。
前二項情形，不得科以超過其特定犯罪所定最重本刑之刑。
中華民國刑法第339條：
意圖為自己或第三人不法之所有，以詐術使人將本人或第三人之
物交付者，處5年以下有期徒刑、拘役或科或併科50萬元以下罰
金。
以前項方法得財產上不法之利益或使第三人得之者，亦同。
前二項之未遂犯罰之。
附表一：
編號 告訴人 匯款時間 匯款金額 提領時間、地點 提領金額 （不含手續費） 1 翁振倫 108年8月16日20時20分許 7,000元 108年8月16日 20時31分許、20時32分許 新北市○○區○○街0號全家便利商店萊陽店 6,000元 1,000元  2 江文福 108年8月16日20時47分許 6,060元 108年8月16日21時44分許 新北市○○區○○街00巷0號全聯實業中和光華店 6,000元 3 徐仕泓 108年8月18日12時20分許 4,000元 108年8月18日12時41分許 新北市○○區○○路0段000號永豐銀行重新分行 4,000元 

附表二：
編號 犯罪事實 罪名及宣告刑（原判決） 本判決主文 1 附表一 編號1 姜重仰共同犯洗錢防制法第十四條第一項之洗錢罪，累犯，處有期徒刑參月，併科罰金新臺幣壹萬元，罰金如易服勞役，以新臺幣壹仟元折算壹日。 姜重仰共同犯洗錢防制法第十四條第一項之洗錢罪，處有期徒刑貳月，併科罰金新臺幣壹萬元，罰金如易服勞役，以新臺幣壹仟元折算壹日。 2 附表一 編號2 姜重仰共同犯洗錢防制法第十四條第一項之洗錢罪，累犯，處有期徒刑參月，併科罰金新臺幣壹萬元，罰金如易服勞役，以新臺幣壹仟元折算壹日。 姜重仰共同犯洗錢防制法第十四條第一項之洗錢罪，處有期徒刑貳月，併科罰金新臺幣壹萬元，罰金如易服勞役，以新臺幣壹仟元折算壹日。 3 附表一 編號3 姜重仰共同犯洗錢防制法第十四條第一項之洗錢罪，累犯，處有期徒刑參月，併科罰金新臺幣壹萬元，罰金如易服勞役，以新臺幣壹仟元折算壹日。 姜重仰共同犯洗錢防制法第十四條第一項之洗錢罪，處有期徒刑叁月，併科罰金新臺幣壹萬元，罰金如易服勞役，以新臺幣壹仟元折算壹日。